【裁判字號】    90,上易,2499
【裁判日期】    901228
【裁判案由】    恐嚇
【裁判全文】
臺灣高等法院刑事判決                            九十年度上易字第二四九九號
    上  訴  人
    即  被  告  乙○○
    選任辯護人  蔡順雄
右上訴人因恐嚇案件，不服臺灣宜蘭地方法院九十年度易字第四八號，中華民國九十
年六月七日第一審判決（起訴案號：臺灣宜蘭地方法院檢察署八十九年度偵字第三六
四一號、九十年度偵字第二六八號）提起上訴，本院判決如左：
    主  文
原判決撤銷。
乙○○無罪。
    理  由
一、公訴意旨略以：被告乙○○為宜蘭縣礁溪鄉德陽村之村長，基於意圖為自己不法
    所有之概括犯意，多次利用村長之身分，於下列時地向在德陽村內施作工程之承
    包廠商勒索金錢：（一）民國八十五年九月間，戊○○向宜蘭縣礁溪鄉公所承包
    該鄉○○村○○○路○道路改善工程，乙○○見有利可圖，竟以「來德陽村工作
    ，要拿一些錢出來替村民工作，才能讓工程完工並順利請款」等語，向戊○○索
    款新臺幣（下同）六十萬元，因戊○○未依其勒索而交付款項，乙○○即多次以
村長身分向礁溪鄉公所提出檢舉，以迫使戊○○無法順利請領工程款。（二）八
    十八年四月間，礁溪鄉白雲村長丙○○向礁溪鄉公所承包德陽村溫泉路之地磚、
    路燈及排水溝等工程，乙○○見有機可趁，又以「如不付錢即向礁溪鄉公所檢舉
    偷工減料」為由而向丙○○勒索款項，丙○○受脅迫而於八十八年六月十日及同
    八十八年七月十日分別交付五萬元予乙○○，合計遭乙○○勒索十萬元。（三）
     八十九年四月間，甲○○以偉電工程有限公司名義向臺灣電力公司承包礁溪鄉
    ○○村○○路之電力地下管線工程，並僱用丁○○協力施作，乙○○又於八十九
    年四月底、五月初之間，向在現場施工之丁○○恐嚇稱：「要進來德陽村工作，
    要先拜碼頭，因德陽村內大小工程都由我作主，如不付錢，工程難以完成」等語
    ，旋丁○○將上情轉知甲○○後，由甲○○出面向乙○○求情，乙○○即開口向
    游主義勒索十萬元，經甲○○再三求情後，改為勒索八萬元，甲○○因恐乙○○
    暗中動用手腳而危及工人並影響工程進度，乃受迫而於八十九年五月上旬某日，
    在停放於宜蘭縣礁溪鄉○○路乙○○之父經營之「昌滿計程車行」對面路旁之自
    用小客車內交付八萬元于乙○○，嗣經警據報而查獲上情，並扣行乙○○向甲○○索款時遭暗中錄下之對話錄音帶一捲。因認被告犯有刑法第三百四十六條第一
    項、第三項之恐嚇取財及恐嚇取財未遂等罪嫌云云。
二、公訴人認被告涉有前開一（三）部分所示犯行，無非以被害人丁○○、甲○○之
    指訴及錄音帶一捲，為其論據。訊據被告乙○○矢口否認涉有恐嚇取財之犯行，
    辯稱：我與甲○○有財務糾紛，我是向他借八萬元，時間我忘記了，不久之前，
    他有來向我要錢回去，我跟他說晚一點還他，我以前就跟他熟識的，他來拜託我
    協助溝通村民對於施工之問題，我並沒有向他恐嚇取財，我也沒有跟丁○○接觸
    過云云。
三、按犯罪事實應依證據認定之，無證據不得推定其犯事實，刑事訴訟法第一百五十
    四條定有明文。又認定被告有罪之事實，應憑證據，如未能發現相當之證據，或
    證據不足以證明，自不能以推測或擬制之方法以為裁判之基礎；且認定事實所憑
    之證據，其為訴訟上之證明，須達於通常一般之人均不致有所懷疑，而得確信其
    為事實之程度者，始得據為有罪之認定，倘其證明尚未達到此一程度而有合理之
    懷疑存在時，尚難為有罪之認定基礎，最高法院四十年台上字八六號、七十六年
    台上字第四九八六號分別著有判例。
四、經查：（一）就該錄音帶之形式及實質真實性而言，原審固曾勘驗，並制有勘驗
    筆錄。然被告自偵審即堅稱該錄音帶譯文內容與當時情形有所出入，雙方是說到
    如果村民有反應要被告向其等通知一下，當天見面應該未講到錢的事情，借錢係
    在此之前的事等語。而原審九十年四月四日勘驗筆錄所載「勘驗結果：該錄音帶
    內容前半段機車行經錄音現場附近聲音吵雜，並有多人互相寒喧聊天，與本案無
    直接關係。後半段二男一女間主要以台語對話，其譯文如下…」，再參諸原審判
    決前開所載，顯係認該「二男一女」為甲○○、其女友和被告。然查同錄音帶於
    礁溪分局警員許勝富所製作之刑案錄音帶譯文表中，卻出現「三男一女」之對話
    ，即甲○○、其女友（董娘）、丁○○，及所謂涉案人G1（意即被告），平白多
    出一個丁○○來。且依卷內礁溪分局所附被告犯罪一覽表編號『03』欄證物欄卻
    又載「三、G1向丁○○勒索工程贓款錄音帶」，尤以原審譯文所見究否真係甲○○、是否確為當時談話始末，亦未曾傳喚甲○○加以確認。且其間之全部對話是
    否確均為被告之聲音，亦或由他人（例如丁○○）發音冒充，即非無疑。經本院
    送請內政部警政署刑事警察局鑑定結果為：「三、鑑驗結果：…2.送驗錄音帶A
    面自000轉起至約010轉止，共出現八次錄音中斷（如圖一），其中分別檢視第二
    至第七次中斷處之兩端，均出現停止、再錄音之波形記號（如圖二至圖八）；另
    第一至第八中段之兩端並未出現類似之記號（如圖十九至圖二十）。3.錄音帶A
    面約099轉處出現一段持續約0.02363秒之中斷（如圖二十一、二十二），經分析
    其對話及背景聲音，發現該處前後女性錄音者之語句有不連貫性及說話方式明顯
    不同之情形。4.錄音帶A面於約118轉處出現一錄音速度明顯不同之現象（如圖二
    十三），經還原該處速度後，其語句為國語發音之「五塊錢啦」（如圖二十四）
    ；復以波形檢視發現，緊接於該錄音速度變化處之後，出現一段持續約0.02035
    秒之中斷（如圖二十五）。…四、結論：綜合上述鑑驗結果，認本案送驗錄音帶
    所記載之內容不具連續性及完整性。」有卷附該局九十一年十一月九日刑鑑字第
    188708號鑑驗通知書可證。（二）該錄音帶及原審勘驗該錄音帶而得之錄音帶譯
    文，其內容本身即有重大瑕疵，自不得作為不利於被告之認定。否則參照原審所
    製勘驗錄音帶譯文，俱無前開刑事局鑑驗通知書中所稱『錄音速度明顯不同』之
    「五塊錢啦」乙語可知。再參諸前開鑑驗通知書中又稱「該處前後女性錄音者之
    語句有不連貫性及說話方式明顯不同之情形。」以觀，該捲錄音帶依法自無足作
    為被告有罪之證據。
五、按被害人之陳述如無瑕疵，且就其他方面調查又與事實相符，固足採為科刑之基
    礎，倘其陳述尚有瑕疵，則在未究明前，遽採為論罪科刑之根據，即難認為適法
    ，最高法院六十一年台上字第三○九九號判例可供參考。經查被告自偵、審歷來
    均堅稱不認識丁○○，更從未曾到所謂礁溪鄉○○村○○路工地處恐嚇黃某。且
    原審依職權傳訊之證人即偉電公司負責該工地品質工程之游正雄（據悉為甲○○
    之胞弟）更結證伊「我不認識乙○○」、「我也沒有在工地看過被告」（見原審
    卷第七十八頁）。則丁○○警訊筆錄稱被告到上開工地恐嚇伊云云，即非無疑。
    又甲○○於檢察官偵訊時稱「我是工地負責人，我工作趕進度，請丁○○協助施
    工，依實做計價，他施作地點是在礁溪鄉○○村○○路，自今年（即八十九年）
    四月中旬找他來施作。」（見偵查卷八十九年十二月二十九日偵訊筆錄）。然丁○○卻稱：「八十九年一月甲○○僱我去礁溪鄉○○村○○路施工台電地下管線
    工程，我是工地主任兼工地負責人。」（見同偵卷九十年一月十日筆錄）則究竟
    丁○○是否為工地負責人及何時開始在該工地施工等節，二人之供述已有不符。
    況究竟被告係以何言語，向何人於何時為如何之恐嚇行為？以及其後所謂談判降
    價係由甲○○個人抑或協同丁○○前往？公訴人起訴書與原審判決同樣援引證人
    丁○○、甲○○於偵查中之證言（該二證人於原審及本院從未到庭陳述），然所
    認定之犯罪事實卻大相逕庭。起訴書應係引甲○○前開偵訊筆錄於犯罪事實欄第
    三點認：『乙○○又於八十九年四月底、五月初之間，向在現場施工之丁○○恐
    赫稱：「要進來德陽村工作，要先拜碼頭，因德陽村內大小工程都是由我做主，
    如不付錢，工程難以完成」等語，旋丁○○將上情轉知甲○○後，由甲○○出面
    向乙○○求情，…』。然原審判決書卻援引證人丁○○前開偵訊筆錄，反認：「
    …（被告）並於同年（即八十九年）四月中旬某日，前往偉電公司在宜蘭縣礁溪
    鄉○○村○○路工地處，向在場協助偉電公司施工之工地主任丁○○恐嚇稱：要
    用錢來解決，工程才能順利完成，如果沒有前來處理，後面那一條德陽路別想要
    做等語，丁○○向上開恐嚇內容轉知偉電公司工地負責人甲○○，甲○○因…，
    遂偕同丁○○與乙○○談判…」（見原審判決事實欄）。則顯見本件所謂恐嚇之
    犯罪事實已有不明，尤其丁○○與甲○○二人之供述情節顯然不一。準此，則原
    審徒引丁○○之隻言片語拼湊而成所謂之犯罪事實，自無足維持。本院為求勿枉
    勿縱，乃多次傳喚該二人到庭結證並與被告對質，以釐清上開事實，然其二人均
    從未到庭。參諸前開錄音帶不具完整性及連續性乙節觀之，自難徒以其等之證言
    ，遽為不利於被告之認定。
六、公訴人認被告涉犯前述向戊○○、丙○○恐嚇取財之罪嫌（即一（一）、一（二
    ）部分），係以秘密證人代號Ａ２、Ａ３於警訊時之證言為其依據。訊據被告堅
    決否認有向戊○○、丙○○恐嚇取財之事實，辯稱不知道戊○○這件事是怎麼回
    事，與丙○○之間有財務糾紛，曾向他借十萬元等語。
七、經查原審依職權向宜蘭縣礁溪鄉公所函詢，經該公所回函表示戊○○承包之奇立
    丹路道路改善工程並無接獲任何被告檢舉之資料，該工程業於八十六年九月一日
    完工，同年九月八日驗收合格，此有該所九０礁鄉工字第一八九四號函及所附相
    關工程資料在卷可參，證人即鄉公所承辦人員林金樹於原審到庭證述：發包工程
    那段期間變更有延誤，村長即被告曾有來關心過，但只是問工程品質有無做好而
    已，後來這段工程有完全完工，並未接獲廠商說被告有來勒索之事等語，證人即
    鄉公所承辦人員孫培基於原審證述：我是接替林金樹之業務，接手後都沒有問題
    ，我沒有和被告接觸過等語。另丙○○承包之德陽村溫泉路之地磚、路燈及排水
    溝等工程，係由地方人士組成合議制之形象商圈推動委員會會勘後提出施工品質
    之缺失，而要求鄉公所改善，並已衍生合約爭議事件，此有前述宜蘭縣礁溪鄉公
    所函及所附相關工程資料附卷可參，證人即鄉公所承辦人員李文進於原審到庭證
    述：當時施工時有一些燈罩的問題，形象商圈推動委員會係各村派代表組成，由
    被告擔任主席，驗收之前都會請委員一起會勘，燈罩材質經檢驗確實有瑕疵，我
    調職前尚未驗收，後續狀況我不清楚等語。是依據上述鄉公所回函及證人之證言
    ，均無法證明被告有藉由村長身分向戊○○、丙○○恐嚇取財之事實。又原審及
    本院合法傳喚戊○○、丙○○二人均未到庭，要難遽認被告有此犯行。至公訴人
    提出秘密證人代號Ａ２、Ａ３之證言以為證據，惟按刑事訴訟制度所稱之證人，
    需經由法院合法傳喚到庭具結，經公開調查證據之程序，由審判長或受命法官予
    以訊問，並賦予當事人及辯護人予以詰問之權利，其證言始能採為證據，刑事訴
    訟法第一百六十六條至第一百九十三條均定有相關傳喚、具結、訊問及詰問之規
    定，藉以擔保供述證據之真實性，例外情形，如囑託訊問證人之陳述及證人在偵
    查中經合法訊問所為陳述，依照同法第一百九十五條、第一百九十六條亦賦予其
    證據能力。要言之，現行刑事訴訟法並不容許秘密證人制度之存在，秘密證人之
    證言未經上述合法調查證據之程序，無法採為證據，應認無證據能力可言。本案
    秘密證人代號Ａ２、Ａ３之證言，既不具有證據能力，其證言自無法採為認定犯
    罪事實之證據。原審及本院於調查期日及審理期日均無從提示秘密證人代號Ａ２
    、Ａ３之證言以供調查，併此敘明。綜上所述，公訴人所舉之證據不足以證明被
    告有向戊○○、丙○○恐嚇取財之犯。
八、此外，復查無其他積極證據足資證明被告有前述犯行，自難僅憑被害人片面指訴
    遽入被告於罪，被告犯罪尚屬不能證明。原審不察，就被告被訴對甲○○恐嚇取
    財部分予以論罪科刑，而就其餘部分不另為無罪之諭知，自有違誤，被告上訴指
摘原審判決其有罪不當，為有理由，應由本院將原判決撤銷改判，並為被告無罪
    之諭知，以免冤抑。
據上論斷，應依刑事訴訟法第三百六十九條第一項前段、第三百六十四條、第三百零
一條第一項，判決如主文。
本案經檢察官沈世箴到庭執行職務。
中      華      民      國      九十      年      十二    月    二十八  日
                              臺灣高等法院刑事第二十一庭
                                  審判長法  官  葉  騰  瑞
                                        法  官  江  國  華
                                        法  官  莊  明  彰
右正本證明與原本無異。
檢察官如不服本判決應於收受送達後十日內向本院提出上訴書狀，其未敘述上訴之理
由者並得於提起上訴後十日內向本院補提理由書（均須按他造當事人之人數附繕本）
。
                                        書記官  廖  嫣  雯
中      華      民      國      九十      年      十二    月    二十八  日


司法院資訊處製作；財團法人民間司法改革基金會備份。
